ACORDAO-COMPLETO-2377724

ACÓRDÃO 13951/2019 ATA 42/2019 - PRIMEIRA CÂMARA

VISTOS, relatados e discutidos estes autos de tomada de contas especial instaurada pelo Fundo Nacional de Saúde/Ministério da Saúde em desfavor do Sr. João Braga Dias e das Sras. Lindomar Araújo Bonifácio e Meiriane Ferreira Souza, relativa a aplicação de recursos do SUS no município de Amaturá/AM, no exercício de 2011.
ACORDAM os ministros do Tribunal de Contas da União, reunidos em sessão da 1ª Câmara, ante as razões expostas pelo relator, em:
9.1. considerar revel, para todos os efeitos, com fundamento no art. 12, § 3º, da Lei 8.443/1992, o Sr. João Braga Dias;
9.2. acolher as alegações de defesa das Sras. Lindomar Araújo Bonifácio e Meiriane Ferreira Souza, excluindo-as da relação processual;
9.3. julgar irregulares, com fundamento nos arts. 1º, I, e 16, III, "b" e "c", da Lei 8.443/1992 c/c os arts. 19 e 23, III, da mesma lei, e com arts. 1º, I, e 209, II e III, e 214, III, do RI/TCU, as contas do Sr. João Braga Dias e condená-lo ao pagamento das quantias abaixo especificadas, com a fixação do prazo de 15 (quinze) dias, a contar da notificação, para que comprove, perante este Tribunal (art. 214, III, "a", do RI/TCU) , o recolhimento da dívida aos cofres do Fundo Nacional de Saúde, atualizada monetariamente e acrescida dos juros de mora, calculados a partir das datas discriminadas, até a data do recolhimento, na forma prevista na legislação em vigor;
	VALOR ORIGINAL (R$) 
	DATA DA OCORRÊNCIA

	12.334,33 
	12/1/2011

	17.163,95 
	23/2/2011

	887,85 
	10/3/2011

	17.651,68 
	11/4/2011

	16.247,75 
	12/5/2011

	17.615,70 
	10/6/2011

	18.995,70 
	22/9/2011

	18.682,12 
	13/10/2011

	11.142,44 
	21/11/2011

	48.500,00
	17/2/2012

9.4. aplicar ao Sr. João Braga Dias a multa prevista no art. 57 da Lei 8.443/1992 c/c o art. 267 do RI/TCU, no valor de R$ 30.000,00 (trinta mil reais) , fixando-lhe o prazo de 15 (quinze) dias, a contar da notificação, para que comprove, perante este Tribunal (art. 214, III, "a", do RI/TCU) , o recolhimento da dívida aos cofres do Tesouro Nacional, atualizada monetariamente desde a data do presente acórdão até a do efetivo recolhimento, se for paga após o vencimento, na forma da legislação em vigor;
9.5. autorizar, desde logo, nos termos do art. 28, II, da Lei 8.443/1992, a cobrança judicial das dívidas, caso não atendidas as notificações;
9.6. com fundamento no § 3º do art. 16 da Lei 8.443/1992, encaminhar cópia desta deliberação à Procuradoria da República no Amazonas, para a adoção das medidas que entender cabíveis.

Tomada de contas especial instaurada em razão de ausência de documentação comprobatória das despesas realizadas de recursos do SUS, no exercício de 2011.

Primeira Câmara

Município de Amaturá/AM.

3. Interessado/Responsáveis:
3.1. Interessado: Fundo Nacional de Saúde - MS (00.530.493/0001-71).
3.2. Responsáveis: João Braga Dias (XXX.476.352-XX); Lindomar Araújo Bonifácio (XXX.107.402-XX); Meiriane Ferreira Souza (XXX.721.842-XX).

13.1. Ministros presentes: Benjamin Zymler (na Presidência) e Vital do Rêgo.
13.2. Ministros-Substitutos convocados: Augusto Sherman Cavalcanti e Marcos Bemquerer Costa.
13.3. Ministro-Substituto presente: Weder de Oliveira (Relator).

ACORDAO-COMPLETO-2438822

Acórdão de Relação 2978/2020 - Plenário

Acórdão de Relação

ACORDAO-COMPLETO-2422009

Acórdão de Relação 8523/2020 - Primeira Câmara

ACORDAO-COMPLETO-2430280

Acórdão 10845/2020 - Primeira Câmara

JOÃO BRAGA DIAS

WEDER DE OLIVEIRA

Transcrevo, com ajustes de forma, a instrução apresentada (peças 63, 64 e 65) pela Secretaria de Controle Externo de Tomada de Contas Especial (SecexTCE) :
"Cuidam os autos de tomada de contas especial instaurada pelo Fundo Nacional de Saúde/Ministério da Saúde (FNS/MS) , em desfavor dos responsáveis João Braga Dias (CPF XXX.476.352-XX) , Lindomar Araújo Bonifácio (CPF XXX.107.402-XX) e Meiriane Ferreira Souza (CPF XXX.721.842-XX) , solidariamente, em razão de irregularidades na aplicação de recursos do SUS recebidos pela Secretaria Municipal de Saúde do Município de Amaturá/AM.
HISTÓRICO 
2.	Tratam-se de recursos do Sistema Único de Saúde (SUS) , denominado de Incentivo à Atenção Básica aos Povos Indígenas, repassados mensalmente pelo Fundo Nacional de Saúde diretamente à conta dos fundos municipais de saúde. O recurso visa a assistência, apoio diagnóstico e terapêutico à população indígena prestados pelos estabelecimentos de saúde em nível ambulatorial e hospitalar, como contrapartida à qualificação dos serviços de saúde prestados aos pacientes indígenas.
Auditoria do Denasus e Fase interna da TCE
3.	O Denasus realizou auditoria para avaliar as ações de Atenção à Saúde dos Povos Indígenas desenvolvidas no Pólo Base de Amaturá/AM, como também, avaliar a aplicabilidade dos recursos do Incentivo de Atenção Básica aos Povos Indígenas-IABPI, repassados pelo Fundo Nacional de Saúde ao Município de Amaturá/AM, no montante de R$ 679.000,00 (seiscentos e setenta e nove mil reais) , em atendimento ao Memorando NA 458 SESAI/MS, de 12 de julho de 2012.
4.	Os motivos que levaram o FNS/MS à instauração do presente processo estão consubstanciados no Relatório de Auditoria 12978-MS/SGEP/Denasus (peça 7) , e no Relatório Completo do Tomador de Contas Especial 131/2017 (peça 13) . 
5.	O Denasus constatou ausência de documentação comprobatória das despesas realizadas, considerada a diferença entre os recursos repassados pelo FNS em 2011 e o primeiro trimestre de 2012 e as despesas comprovadas, identificadas mensalmente.
6.	Em 12/6/2017, com base no Relatório de Auditoria 12978-MS/SGEP/Denasus, datado de 14/5/2013, e com fundamento na IN/TCU 71/2012, alterada pela IN/TCU 76/2016 e DN/TCU 155/2016, o Diretor-Executivo do Fundo Nacional de Saúde autorizou a instauração de Tomada de Contas Especial (peça 2) , levando o tomador de contas a concluir pela responsabilização, solidária de João Braga Dias (ex-prefeito municipal, CPF XXX.476.352-XX) , Lindomar Araújo Bonifácio (ex-secretária municipal de finanças, CPF XXX.107.402-XX) e Meiriane Ferreira Souza (ex-secretária municipal de saúde, CPF XXX.721.842-XX) , quantificando-se o débito no valor original de R$ 179.221,52, cuja atualização monetária efetuada pelo tomador de contas, em 22/6/2017, atingiu R$ 293.247,68. O Relatório Completo do Tomador de Contas Especial 131/2017 encontra-se à peça 13 e a atualização do débito à peça 12.
7.	O relatório do tomador de contas informou que foram expedidas comunicações aos responsáveis (peça 13, p. 4-5) e respectivos AR's (peça 1) .
8.	Em 4/10/2017, o Ministério da Transparência e Controladoria-Geral de União emitiu o Relatório de Auditoria 986/2017 (peça 14) , em concordância com o relatório do tomador de contas. O certificado de auditoria e o parecer do dirigente do órgão de controle interno concluíram pela irregularidade das presentes contas (peças 15 e 16) .
9.	Em 13/10/2017, o Ministro de Estado da Saúde atestou haver tomado conhecimento das conclusões contidas no relatório e no certificado de auditoria, bem como do parecer conclusivo do dirigente do órgão de controle interno manifestando-se pela irregularidade das contas e determinou o encaminhamento do processo ao Tribunal de Contas da União (peça 17) .
10.	A presente Tomada de Contas Especial foi registrada no sistema e-TCE sob número 180/2017.
Fase Externa da TCE
11.	Remetida ao TCU pelo Ministério da Saúde, a presente tomada de contas especial foi autuada, em 25/10/2017, sob o nº TC Processo 029.846/2017-0 pela Secretaria de Controle Externo de Tomada de Contas Especial (Secex-TCE) .
12.	A primeira instrução levada à efeito pela Secex-TCE (peça 18) , concluiu estarem satisfeitos os pressupostos de procedibilidade da IN TCU 71/2012, uma vez que não houve o transcurso de mais de dez anos desde o fato gerador sem que tenha havido a notificação do responsável pela autoridade administrativa federal competente, bem como o valor atualizado do débito em 1/1/2017 supera o mínimo estabelecido de R$ 100.000,00. Também, que não foram encontrados débitos imputáveis aos responsáveis em outros processos em tramitação no Tribunal.
13.	Dessa forma, concluiu a instrução inicial, por fim, que foi possível, na forma dos arts. 10, § 1º, e 12, incisos I e II, da Lei 8.443/92 c/c art.202, incisos I e II, do RI/TCU, definir a responsabilidade solidária do Sr. João Braga Dias (CPF XXX.476.352-XX) e das Sras. Meiriane Ferreira Souza (CPF XXX.721.842-XX) e Lindomar Araújo Bonifácio (CPF XXX.107.402-XX) e quantificar adequadamente os débitos a eles atribuídos, propondo, assim, a citação dos responsáveis, posicionamento esse que teve a concordância do diretor imediato e do titular da unidade técnica (peças 19 e 20) , que autorizou a citação, conforme delegação de competência conferida pelo relator, Ministro Weder de Oliveira.
EXAME TÉCNICO
Irregularidades Causadoras do Dano
14.	Cabe ressaltar que os responsáveis João Braga Dias (CPF XXX.476.352-XX) , Meiriane Ferreira Souza (CPF XXX.721.842-XX) e Lindomar Araújo Bonifácio (CPF XXX.107.402-XX) foram citados, solidariamente, em decorrência das seguintes irregularidades:
	Ocorrência: ausência de documentação comprobatória das despesas realizadas, considerando a diferença entre os recursos repassados pelo Fundo Nacional de Saúde e as despesas comprovadas pelo Fundo Municipal de Saúde de Amaturá/AM;
	Dispositivos violados: Constituição Federal, art. 37, caput, c/c art. 70, parágrafo único; Decreto 93.872/1986, art. 66; Lei 4.320/1964, arts. 62 e 63; Lei 10.180/2001, art. 26;
	Conduta: deixar de comprovar despesas realizadas com recursos repassados pelo FNS;
	Evidência: Constatação 299333, Relatório do Denasus 12978, peça 7, p. 33-37;
	Valor histórico: R$ 179.221,52.
Citação dos Responsáveis
15.	Em cumprimento ao pronunciamento do titular da Secex-TCE (peça 20) , que, por delegação de competência do relator, autorizou a citação ao manifestar concordância com o encaminhamento proposto na instrução de peça 18, foram expedidos os seguintes ofícios:
	a) Ofício 2209/2018-TCU/Secex-TCE, de 8/10/2018, citando o Sr. João Braga Dias (CPF XXX.476.352-XX) , no endereço Rua São Francisco, 1551 - Santa Etelvina - 69.620-000 - Amaturá - AM (peça 21) . O AR retornou indicando que a comunicação processual foi recepcionada pessoalmente pelo responsável, nesse endereço, que é o atualmente constante da base da Receita Federal (peça 24) ;
	b) Ofício 0220/2019-TCU/Secex-TCE, de 22/1/2019, citando a Sra. Lindomar Araújo Bonifácio (CPF XXX.107.402-XX) , no endereço Rua Frei Pio, 100 - Centro - 69.620-000 - Amaturá - AM (peça 49) . O AR retornou indicando que houve a recepção da correspondência nesse endereço (peça 25) , atualmente constante da base da Receita Federal. De salientar que a responsável compareceu aos autos. Outros ofícios foram enviados em busca de alcançar o destinatário (peças 23 e 48) ;
	c) Ofício 3138/2018-TCU/Secex-TCE, de22/11/2018, citando a Sra. Meiriane Ferreira Souza (CPF: XXX.721.842-XX) , no endereço Rua Paul Adam, 16 - Conjunto Japão - Parque 10 de Novembro - 69.054-677 - Manaus - AM (peça 30) . O AR retornou indicando que houve a recepção da correspondência nesse endereço (peça 36) , atualmente constante da base da Receita Federal. De salientar também que a responsável compareceu aos autos. Outros ofícios foram enviados em busca de alcançar o destinatário (peças 22, 31, 32 e 33) .
16.	As responsáveis Lindomar Araújo Bonifácio e Meiriane Ferreira Souza compareceram aos autos e apresentaram alegações de defesa, conforme peças 61-62 e 40-44, respectivamente. 
17.	Por outro lado, no tocante ao responsável João Braga Dias, ex-prefeito municipal, não houve comparecimento aos autos. De qualquer forma a citação realizada é válida, visto que o ofício foi recebido pessoalmente pelo responsável no endereço constante na base da Receita Federal, conforme comprovante de AR à peça 24.
Revelia do Responsável
18.	Dessa forma, transcorrido o prazo regimental fixado e mantendo-se inerte o responsável Sr. João Braga Dias, impõe-se que seja considerado revel, dando-se prosseguimento ao processo, de acordo com o art. 12, § 3º, da Lei 8.443/1992.
19.	Ao não apresentar alegações de defesa, o responsável absteve-se de exercer o direito ao contraditório e à ampla defesa, princípios insculpidos na Constituição Federal, bem como deixou de produzir provas da regular aplicação dos recursos sob sua responsabilidade.
20.	Conforme assentado na jurisprudência deste TCU, em sede de processos de contas, a configuração da revelia não gera presunção de veracidade das irregularidades atribuídas aos responsáveis revéis, sendo indispensável ao julgamento pela irregularidade das contas a presença de prova suficiente da fatos e condutas contrários à lei (Acórdão 4704/2014-TCU-Primeira Câmara - Rel. Min. Bruno Dantas, 2369/2013 - TCU - Primeira Câmara - Rel. Min. Benjamin Zymler, 2070/2015 - TCU - Plenário - Rel. Min. Vital do Rêgo, dentre muitos outros) .
21.	Nesse sentido, verifica-se que estão adequadamente caracterizados e lastreados em evidências os ilícitos praticados e as respectivas responsabilidades, conforme indicado nos pareceres lançados nos autos, notadamente nas conclusões do Relatório de Auditoria 12978/MS/SGEP/DENASUS (peça 7) e no levantamento dos débitos apontados conforme o Relatório Completo do Tomador de Contas Especial 131/2017 (peça 13) 
22.	Portanto, não tendo sido contestadas as imputações veiculadas na citação efetivada, permanecem caracterizadas as irregularidades apontadas nas conclusões do Relatório Completo do Tomador de Contas Especial e na instrução inicial lançada por esta Unidade Técnica.
Alegações de defesa apresentadas pela responsável Meiriane Ferreira Souza 
23.	A responsável Meiriane Ferreira Souza, ex-secretária municipal de saúde de Amaturá/AM, apresentou suas alegações de defesa (peças 40 a 44) alegando preliminarmente a sua ilegitimidade passiva, que foi, inclusive, salientada pelo Denasus no relatório de auditoria. Efetivamente, o Denasus consignou que 'em 2011 o Fundo Municipal de Saúde de Amaturá/AM não era gerenciado pelo gestor do SUS' e que 'o Prefeito Municipal e o Secretário de Finanças eram os ordenadores de despesas do SUS' (peça 7, p. 11) .
24.	 Quanto ao mérito, a responsável afirmou que 'o saldo existente de valores destinados à atenção aos povos indígenas, ora questionado' foi utilizado para a aquisição de 'dez (10) canoas de alumínio, no valor de R$ 16.000,00 (dezesseis mil reais) a unidade, totalizando a quantia de R$ 160.000,00 (cento e sessenta mil reais) , além de 15 motores tipo rabeta 13 hp, no valor de R$ 2.548,00 ( dois mil quinhentos e quarenta e oito reais) a unidade, totalizando a quantia de R$ 38.220,00 (trinta e oito mil duzentos e vinte reais) '. A aquisição desses equipamentos atendia uma solicitação do Conselho Distrital de Saúde Indígena do Alto Rio Solimões, enviada em outubro de 2013, tendo as aquisições ocorrido em fevereiro de 2015 (peça 42, p. 1-2) .
25.	Às peças 43 e 44 estão os comprovantes relativas a essas aquisições - notas fiscais (uma delas ilegível) , notas de empenho, ordens de pagamento e comprovantes de depósito bancário aos fornecedores. Embora se considere que não há indícios de falsidade na documentação apresentada pela responsável, entendemos que os documentos - empenho, nota fiscal, ordem de pagamento e depósito bancário - não estão aptos a comprovar a realização das despesas mencionadas.
25.1.	Ocorre que não é possível se garantir um nexo relacional entre essas aquisições, datadas de fevereiro de 2015, e os recursos ora auditados, cuja competência é o exercício de 2011. Também não é possível verificar a origem das contas utilizadas, e se a dotação orçamentária provém efetivamente da área da saúde. Dessa forma é praticamente impossível relacionar aqueles recursos auditados em 2011 com as despesas realizadas em 2015, ora utilizadas para comprovar a aplicação daqueles recursos federais.
26.	Outro aspecto a ser apontado, além disso, é que ao se analisar os documentos acima mencionados, verifica-se que o ordenador de despesa efetivamente era o então prefeito João Braga Dias, visto que era ele que assinava as notas de empenho, autorizava as ordens de pagamento e, inclusive, fazia as transferências bancárias, denotando assim sua centralização e concentração de todo o processamento da despesa.
27.	Tal situação corrobora a afirmação da responsável Meiriane Ferreira Sousa de que não era ordenadora de despesas da área da saúde do município de Amaturá/AM, afastando sua responsabilidade sobre as despesas imputadas.
Alegações de defesa apresentadas pela responsável Lindomar Araújo Bonifácio
28.	A responsável Lindomar Araújo Bonifácio apresentou suas alegações de defesa (peças 61 e 62) afirmando em apertada síntese que, na qualidade de secretária municipal de finanças do município de Amaturá à época dos fatos tidos por irregulares, também não era ordenadora de despesas, em razão de não haver qualquer disposição legal que atribua essa função aos secretários municipais. Cita em reforço o inciso XXIII do art. 81 da Lei Orgânica do Município de Amaturá que atribui competência privativa ao prefeito para a autorização de despesas e o pagamento, que pode ser verificada no endereço: (http://amatura.am.gov.br/sites/100/109/leis/LEIORGANICADOMUNICIPIODEAMATURA_04_02_1992_.pdf.) 
29.	Em reforço à sua argumentação a responsável acostou à peça 62 relatórios da conta orçamentária dos recursos da Atenção Básica dos Povos Indígenas do exercício de 2011, relatórios esses que saem em nome do prefeito e da contadora do município (muito embora estejam sem assinaturas) . 
30.	Em consulta ao site da prefeitura municipal de Amaturá/AM identificamos, na área de licitações, alguns pregões presenciais, datados de 2013 - o ex-prefeito João Dias Braga exerceu dois mandatos, de 2009 a 2016 - nos quais o próprio prefeito homologava as licitações destinadas à aquisição de medicamentos para a rede de saúde municipal e também equipamentos para a Secretaria Municipal de Saúde, como por exemplo, os pregões presenciais 10, 12, 17, 18, 23 e 24, todos de 2013 (amatura.am.gov.br/109/Transparencia/ Licitações - 2103) .
31.	Fica evidenciado que o ex-prefeito controlava todo o processo de execução e liquidação da despesa (ver também item 26 desta instrução) , cabendo ao secretário de finanças apenas solicitar autorização para iniciar o procedimento licitatório.
32.	Dessa forma, entendemos que deve ser afastada a responsabilidade da Sra. Lindomar Araújo Bonifácio quanto aos débitos imputados, devendo recair a responsabilidade apenas sobre o ex-prefeito municipal, Sr. João Braga Dias. 
33.	Nesse sentido, há decisões neste tribunal considerando que 'inexistindo provas da atuação do secretário municipal de saúde na gestão de recursos do SUS, sua responsabilidade por eventuais irregularidades deve ser excluída, a despeito de a direção do SUS lhe ser atribuída' (vide Acórdão 4988/2018-TCU-Primeira Câmara, Rel. Min. Vital do Rêgo, 2.211/2016-1ª Câmara, Rel. Min. Subst. Augusto Sherman, 6.780/2017-2ª Câmara, Rel. Min. Vital do Rêgo) . Em complemento, enunciado deste Tribunal:
A presunção de corresponsabilidade do secretário municipal de saúde em relação à malversação de recursos do SUS (art. 9º, inciso III c/c art. 32, § 2°, da Lei 8.080/1990) é relativa e deve ser afastada na presença de evidências de que o gestor local de saúde não teve participação efetiva na gestão dos recursos. Enunciado, Acórdão 4785/2019-TCU-Primeira Câmara, Relator Min. Marcos Bemquerer.
Individualização das Condutas e Culpabilidade
34.	Devidamente citados, apenas o responsável João Braga Dias, ex-prefeito municipal de Amaturá/AM permaneceu silente, devendo ser declarada sua revelia. Em se tratando de processo em que a parte interessada não se manifestou acerca das irregularidades imputadas, não há elementos para que se possa efetivamente aferir e reconhecer a ocorrência de boa-fé na conduta do responsável, podendo este Tribunal, desde logo, proferir o julgamento de mérito pela irregularidade das contas, conforme combinação dos §§ 2º e 6º do art. 202 do Regimento Interno do TCU. 
35.	Esse entendimento está amparado nos Acórdão 133/2015-TCU-Primeira Câmara (Rel. Min. Bruno Dantas) , 2455/2015-1ª Câmara (Rel. Min. Bruno Dantas) , 3604/2015-1ª Câmara (Rel. Min. Bruno Dantas) , 5070/2015-2ª Câmara (Rel. Ministro Substituto André de Carvalho) e 2424/2015-Plenário Rel. Min Benjamin Zymler) .
36.	É razoável afirmar que era possível ao responsável ter consciência da ilicitude dos atos que praticou, sendo-lhe exigível conduta diversa, no sentido de arquivar e manter arquivados, em meio físico e magnético/eletrônico, os documentos fiscais que comprovassem a realização das despesas com recursos repassados pelo Fundo Nacional de Saúde.
37.	Quanto às responsáveis Meiriane Ferreira Souza e Lindomar Araújo Bonifácio, está se acatando suas alegações de defesa e afastando suas responsabilidades, visto que não eram ordenadoras de despesas do Fundo Municipal de Saúde de Amaturá/AM.
38.	Assim, devem as contas do Sr. João Braga Dias (CPF XXX.476.352-XX) serem julgadas irregulares, com a condenação em débito e aplicação de multa, com remessa de cópia dos elementos pertinentes ao Ministério Público da União, atendendo, assim, ao disposto no art. 16, § 3º, da Lei 8.443/1992 c/c o art. 209, § 7º, do Regimento Interno/TCU.
Não Ocorrência da Prescrição da Pretensão Punitiva
39.	Observa-se não ter ocorrido a prescrição da pretensão punitiva por parte do TCU que, nos termos do entendimento firmado no Acórdão 1441/2016-TCU-Plenário (Rel. Ministro Augusto Nardes) , subordina-se ao prazo geral de prescrição indicado no art. 205 do Código Civil, qual seja, dez anos contados a partir da data de ocorrência da irregularidade sancionada, nos termos do art. 189 do Código Civil.
40.	As irregularidades discutidas nesta TCE ocorreram nos exercícios de 2011 e 2012, portanto há menos de 10 anos, sendo que o ato que determinou a citação do responsável (pronunciamento da unidade, peça 20) , ocorreu em 11/9/2018, fato que causa a interrupção da prescrição da pretensão punitiva.
41.	Diante do exposto, não há óbice para que o responsável seja apenado com a multa prevista no art. 57 da Lei 8.443/1992.
CONCLUSÃO
42.	Diante da revelia do Sr. João Braga Dias, e inexistindo nos autos elementos que permitam concluir pela ocorrência de boa-fé ou de outros excludentes de culpabilidade em sua conduta, propõe-se, desde logo, que suas contas sejam julgadas irregulares, nos termos do art. 202, § 6º, do Regimento Interno/TCU, procedendo-se à sua condenação em débito e à aplicação da multa prevista no art. 57 da Lei 8.443/1992.
43.	Em face da análise promovida nos itens 20 a 26, propõe-se acatar as alegações de defesa apresentadas pelas responsáveis Lindomar Araújo Bonifácio e Meiriane Ferreira Souza.
INFORMAÇÕES ADICIONAIS
44.	Informa-se que na presente data não foram encontrados débitos imputáveis ao responsável em outros processos em tramitação no Tribunal.
PROPOSTA DE ENCAMINHAMENTO
45.	Diante do exposto, submetem-se os autos à consideração superior, propondo:
	a) considerar revel, para todos os efeitos, o Sr. João Braga Dias (CPF XXX.476.352-XX) , dando-se prosseguimento ao processo, nos termos do art. 12, § 3º, da Lei 8.443/1992 c/c o art. 202, § 8º, do RI/TCU;
	b) acatar as alegações de defesa apresentadas pelas Sras. Lindomar Araújo Bonifácio (CPF XXX.107.402-XX) e Meiriane Ferreira Souza (CPF XXX.721.842-XX) e excluí-las da presente relação processual;
	c) com fundamento nos arts. 1º, inciso I, 16, inciso III, alíneas 'c' e 'd', da Lei 8.443/1992 c/c os arts. 19, caput, e 23, inciso III, da mesma lei, e com arts. 1º, inciso I, 209, inciso III e IV, 210 e 214, inciso III, do Regimento Interno do TCU, que sejam julgadas irregulares as contas do Sr. João Braga Dias (CPF XXX.476.352-XX) , condenando-o, solidariamente, ao pagamento das quantias a seguir especificadas, com a fixação do prazo de quinze dias, a contar da notificação, para comprovar, perante este Tribunal (art. 214, inciso III, alínea 'a', do Regimento Interno) , o recolhimento da dívida aos cofres do Fundo Nacional de Saúde, atualizadas monetariamente e acrescidas dos juros de mora, calculados a partir das datas discriminadas até a data do recolhimento, e com o abatimento de valores acaso já satisfeitos, na forma prevista na legislação em vigor;
	VALOR ORIGINAL (R$) 
	DATA DA OCORRÊNCIA

	12.334,33 
	12/1/2011

	17.163,95 
	23/2/2011

	887,85 
	10/3/2011

	17.651,68 
	11/4/2011

	16.247,75 
	12/5/2011

	17.615,70 
	10/6/2011

	18.995,70 
	22/9/2011

	18.682,12 
	13/10/2011

	11.142,44 
	21/11/2011

	48.500,00
	17/2/2012

	d) aplicar ao Sr. João Braga Dias (CPF XXX.476.352-XX) a multa prevista no art. 57 da Lei 8.443/1992 c/c o art. 267 do Regimento Interno, com a fixação do prazo de quinze dias, a contar da notificação, para comprovar, perante este Tribunal (art. 214, inciso III, alínea 'a', do Regimento Interno) , o recolhimento da dívida aos cofres do Tesouro Nacional, atualizada monetariamente desde a data do acórdão que vier a ser proferido até a do efetivo recolhimento, se for paga após o vencimento, na forma da legislação em vigor;
	e) autorizar, desde logo, nos termos do art. 28, inciso II, da Lei 8.443/1992 c/c o art. 219, inciso II, do RI/TCU, a cobrança judicial das dívidas caso não atendidas as notificações;
	f) autorizar, desde logo, caso requerido, com fundamento no art. 26, da Lei 8.443/1992 c/c o art. 217, do Regimento Interno do TCU, o parcelamento da dívida do Sr. João Braga Dias (CPF XXX.476.352-XX) em até 36 parcelas, incidindo, sobre cada uma, os encargos legais devidos, sem prejuízo de alertá-lo de que, caso opte por essa forma de pagamento, a falta de comprovação do recolhimento de qualquer parcela implicará o vencimento antecipado do saldo devedor, nos termos do art. 26, parágrafo único, e 59, da Lei 8.443/1992 c/c o art. 217, § 2º, do Regimento Interno do TCU;
	g) encaminhar cópia da deliberação que vier a ser proferida, bem como do relatório e do voto que a fundamentarem, ao Procurador-Chefe da Procuradoria da República no Amazonas, nos termos do § 3º do art. 16 da Lei 8.443/1992 c/c o § 7º do art. 209 do Regimento Interno do TCU, para adoção das medidas cabíveis, e comunicar-lhe que o relatório e o voto que a fundamentarem podem ser acessados por meio do endereço eletrônico www.tcu.gov.br/acordaos e que, caso haja interesse, o Tribunal pode enviar-lhe cópia desses documentos sem qualquer custo."
O representante do MP/TCU (peça 66) , subprocurador-Geral Lucas Rocha Furtado, concordou com a proposta da unidade instrutiva.
	É o relatório.

8.1. Luciene Helena da Silva Dias (OAB/AM 4697) e outros, representando Lindomar Araújo Bonifácio.
8.2. Roseane Rodrigues da Cunha (OAB/AM 7.610), representando Meiriane Ferreira Souza.

Subprocurador-Geral Lucas Rocha Furtado.

TOMADA DE CONTAS ESPECIAL. REPASSE. FNS. NÃO COMPROVAÇÃO DE BOA E REGULAR APLICAÇÃO DE RECURSOS DO SUS. CITAÇÃO. ACOLHIMENTO DE ALEGAÇÕES DE DEFESA DE DOIS DOS RESPONSÁVEIS E REVELIA DO OUTRO. CONTAS IRREGULARES. DÉBITO. MULTA. COMUNICAÇÕES.

TOMADA DE CONTAS ESPECIAL (TCE)

Secretaria de Controle Externo de Tomada de Contas Especial (SecexTCE).

Trata-se de tomada de contas especial instaurada pelo Fundo Nacional de Saúde/Ministério da Saúde (FNS/MS) , inicialmente em desfavor do Sr. João Braga Dias, ex-prefeito de Amaturá/AM (gestão 2009-2012) , e das Sras. Lindomar Araújo Bonifácio e Meiriane Ferreira Souza, respectivamente, ex-secretária municipal de Finanças e ex-secretária municipal de Saúde d, em razão de ausência de documentação comprobatória das despesas realizadas com recursos repassados pelo SUS, no exercício de 2011 e no primeiro trimestre de 2012.
A aplicação dos recursos federais repassados pelo Fundo Nacional de Saúde ao município, no montante de R$ 679.000,00, relacionados ao Incentivo de Atenção Básica aos Povos Indígenas-IABPI, foi objeto de auditoria conduzida pelo Denasus, em 2013.
Em decorrência dessa fiscalização, o Denasus expediu relatório[footnoteRef:2] no qual aponta a ausência de documentação comprobatória de parte das despesas, o que fundamentou a instauração de tomada de contas especial. [2:  Peça 7.] 
O relatório do tomador de contas especial 131/2017[footnoteRef:3] apontou como motivo para a instauração da TCE e impugnação parcial das despesas, no valor agregado de R$ 179.221,52, a ocorrência de irregularidades na aplicação dos recursos, atribuindo o dano, solidariamente, aos responsáveis. O referido relatório também afirmou que, notificados os gestores, não foram apresentadas justificativas ou saneadas as irregularidades, tampouco devolvido o montante dos recursos aplicados irregularmente. [3:  Peça 13.] 
A Secex-TCE, em instrução preliminar[footnoteRef:4], decidiu promover a citação solidária dos responsáveis, seguindo os apontamentos apresentados pelo Denasus. [4:  Peça 18.] 
Promovida a citação[footnoteRef:5], o Sr. João Braga Dias não apresentou alegações de defesa, impondo considerá-lo revel, enquanto as Sras. Lindomar Araújo Bonifácio e Meiriane Ferreira Souza apresentaram defesas, separadamente. [5:  Peças 21, 22 e 23.] 
Diante dos fatos apontados, a unidade instrutiva concluiu que o responsável exclusivo pela gestão dos recursos do SUS era o ex-prefeito, Sr. João Braga Dias, não havendo como serem responsabilizadas as secretárias municipais.
Além disso, considerou que os argumentos apresentados pela Sra. Meiriane Ferreira Souza acerca da destinação dos recursos do SUS para aquisição de embarcações motorizadas não podem ser aproveitados em favor do ex-prefeito, visto que não comprovam o nexo de causalidade entre o uso dos recursos e os itens adquiridos, em 2015.
Assim, conclui a unidade instrutiva que as Sras. Lindomar Araújo Bonifácio e Meiriane Ferreira Souza devem ser excluídas da relação processual, e as contas do Sr. João Braga Dias devem ser julgadas irregulares, atribuindo-lhe o débito apurado quando de sua citação, com aplicação de multa, em virtude de não ter transcorrido o prazo prescricional estabelecido no Acórdão 1441/2016-TCU-Plenário, no que foi acompanhada pelo representante do MP/TCU, Subprocurador-Geral Lucas Rocha Furtado[footnoteRef:6]. [6:  Peça 66.] 
Concordo com a análise empreendida pela Secex-TCE, acolhida integralmente pelo representante do MP/TCU, as quais adoto como fundamento para minhas razões de decidir.
A assunção da gestão dos recursos do SUS pelo ex-prefeito, além da ausência de indícios de gestão dos recursos por parte das ex-secretárias municipais, impõe o afastamento da responsabilização delas quanto ao dano apontado pelo Denasus.
Concordo, também, que não há como se estabelecer vínculo causal entre os recursos gastos em 2011 e 2012 e as aquisições de bens realizadas em 2015, o que impede o afastamento do dano de responsabilidade do Sr. João Braga Dias, o qual, revel desde a origem, não apresentou ao longo do desenvolvimento desta tomada de contas especial elementos que comprovassem a boa e regular aplicação dos recursos questionada na auditoria conduzida pelo Denasus.
Diante do exposto, manifesto-me pela aprovação do acórdão que ora submeto à apreciação deste Colegiado. 
TCU, Sala das Sessões Ministro Luciano Brandão Alves de Souza, em 19 de novembro de 2019.
Weder de Oliveira 
Relator